臺灣臺北地方法院刑事判決　　　　　　 93年度易緝字第171號
公　訴　人　臺灣臺北地方法院檢察署檢察官
被　　　告　乙○○
選任辯護人　黃淑怡律師
　　　　　　趙佑全律師
上列被告因詐欺案件，經檢察官提起公訴（84年度偵字第 22557
號），本院判決如下：
    主  文
乙○○無罪。
    理  由
一、公訴意旨略以：被告乙○○與壬○○、辛○○、甲○○（其
    3人另案審結）等4人於民國82年3 月初，經由戊○○與丁○○（其2 人另經不起訴處分確定）之介紹，認識告訴人己○○○（更名庚○○），其4 人並無履約之意，竟共同意圖為
    自己不法之所有，向告訴人推銷位於台北縣三峽土地開發案
    （下稱三峽土地開發案），具有開發遠景，可得鉅額利潤，
    而慫恿告訴人投資該土地開發案，告訴人不疑有他而同意投
    資，被告與壬○○即於82年6 月間設立思維開發股份有限公
    司（下稱思維公司），並由壬○○擔任董事長，向台北銀行
    天母分行請領甲存70之1帳戶及台北銀行新店分行36691帳戶
    支票使用，作為施詐工具，迨告訴人受騙，多次委由任職銀
    行之戊○○匯款予被告時，為安撫告訴人，於告訴人每匯一
    筆投資額予被告時，即由被告簽發思維公司壬○○或乙○○
    個人支票多張，而由甲○○、壬○○或辛○○背書，以敷衍
    告訴人，其中第一張以思維公司壬○○名義簽發、被告背書
    、發票日82年9 月28日、付款人為台北銀行新店分行之支票
    乙紙，面額高達新台幣（下同）1,460 萬元（嗣經提示未獲
    付款，原本已由被告以本票換回），但事後被告又藉口要求
    換票，告訴人乃要求被告等人給予相當投資金額之擔保，被
    告即與辛○○為代表人至告訴人家中，以惠揚建設股份有限
    公司（下稱惠揚建設）名義與告訴人之夫陳玉鈴簽訂「台大
    安家計劃高級別墅之房屋委建及土地買賣合約書」，雙方合
    意該別墅完工時，告訴人可得獨棟式別墅4 棟，被告等人又
    要求告訴人再投資484萬5,000元，並再簽發共計8 紙支票予
    告訴人作擔保，惟2紙票期為83年5月4 日之支票經提示卻遭
    退票，被告等人又藉口要求換票，被告並再簽發面額各1,00
    0萬元之本票3紙予告訴人，而又要求告訴人退票前由被告等
    所開支票正本。但該「台大安家計劃高級別墅」房屋遲未動
    工，該3 紙本票亦拖延不兌現，告訴人即一再要求收回投資
    款，被告即與辛○○於83年9 月13日至告訴人家中，簽立協
    議書，協議辛○○將惠揚建設所有坐落台北市○○區○○段
    2小段176、204等地號2筆土地上仁愛福華大廈之第12層樓房
    屋乙戶及該房屋所占土地持分轉讓予告訴人，被告與辛○○
    並承諾於1 個月內幫告訴人轉售該土地、房屋，辛○○並簽
    發乙紙6,360 萬元之本票，以作為該房屋、土地必要興建完
    工且可轉售獲利之保證。但被告與辛○○主張該房屋及土地
    市價高達6,360萬元，因告訴人總投資額不足，尚差800萬元
    ，辛○○與被告又要求告訴人先再付差額中之400 萬元，才
    願轉讓該土地及房屋，告訴人為求儘速取得該土地及房屋，
    只好再給付400萬元予被告，而被告則再簽發400萬元之本票
    予告訴人，但不久仁愛福華大廈之辦公室及樣品屋皆被拆除
    ，被告等人即避不見面，告訴人向地政機關申請前開仁愛福
    華大廈預定興建房屋基地之土地登記謄本，發現非屬惠揚建
    設所有，始知受騙，因認被告與壬○○、辛○○、甲○○等
    人共同涉犯刑法第339條第1項之詐欺取財罪嫌等語。
二、按犯罪事實應依證據認定之，無證據不得認定犯罪事實；不
    能證明被告犯罪者，應諭知無罪之判決，刑事訴訟法第154
    條第2 項及第301條第1項分別定有明文。次按認定不利於被
    告之事實，須依積極證據，苟積極證據不足為不利於被告事
    實之認定時，即應為有利於被告之認定，更不必有何有利之
    證據；又事實之認定，應憑證據，如未能發現相當證據，或
    證據不足以證明，自不能以推測或擬制之方法，以為裁判基
    礎。而刑事訴訟法上所謂認定犯罪事實之積極證據，係指適
    合於被告犯罪事實之認定之積極證據而言，雖不以直接證據
    為限，間接證據亦包括在內；然而無論直接或間接證據，其
    為訴訟上之證明，須於通常一般之人均不致有所懷疑，而得
    確信其為真實之程度者，始得據為有罪之認定，倘其證明尚
    未達到此一程度，而有合理之懷疑存在時，致使無從形成有
    罪之確信，根據「罪證有疑，利於被告」之證據法則，即不
    得遽為不利被告之認定（最高法院30年上字第816號、29 年
    上字第3105號、30年上字第1831號、40年台上字第86號及76
    年台上字第4986號判例意旨參照）。至告訴人之指訴，係以
    使被告受刑事訴追為目的，是以告訴人之指訴為證據方法，
    除其指訴須無瑕疵，且應有查與事實相符之佐證，始得資為
    判決之基礎（最高法院著有52年台上字第1300號及61年台上
    字第3099號判例可資參照），而所謂無瑕疵，係指被害人所
    為不利被告之陳述，與社會上一般生活經驗或卷存其他客觀
    事實並無矛盾而言；另所謂就其他方面調查認與事實相符，
    非僅以所援用之旁證足以證明被害結果為已足，尤須綜合一
    切積極佐證，除認定被告確為加害人之可能外，在推理上無
    從另為其他合理原因之假設，有一不合於此，即不能以被害
    人之陳述作為論斷之證據。又刑法第339條第1項詐欺罪之成
    立，以意圖為自己或第三人不法所有，以詐術使人將本人或
    第三人之物交付為要件。所謂以詐術使人交付，必須被詐欺
    人因其詐術而陷於錯誤，若其所用方法，不能認為詐術，亦
    不致使人陷於錯誤，即不構成該罪（最高法院46年台上字第
    260號判例意旨參照）。
三、本件公訴人認被告涉犯刑法第339條第1項之詐欺取財罪嫌，
    無非係以告訴人之指訴、共犯壬○○之供述、思維公司變更
    登記事項卡、台北市○○區○○段2小段204、176 地號土地
    登記謄本、仁愛福華房屋預定買賣契約書、仁愛福華土地買
    賣預定契約書、協議書、台灣高等法院85年度上易字第6947
    號刑事判決、台灣台北地方法院檢察署84年度偵字第 13846
    號起訴書各1 份、台大安家計劃高級別墅之房屋委建及土地
    買賣契約書4份、本票3紙及支票暨退票理由單等件為其主要
    論據。訊據被告堅決否認有何詐欺取財犯行，辯稱：我於80
    年間起開始陸續投資三峽土地開發案，我把投資款項交給惠
    揚建設負責人辛○○，我個人陸續投資了2,000 多萬元，我
    沒有向告訴人推銷，是大家一起聊天時提起的，因惠揚建設
    有與220 位台大教授簽訂預售屋買賣合約書，告訴人查證後
    認為有利可圖，就以我的名義投資，將投資款交給我，我再
    轉給惠揚建設，我每收一筆款項都會開支票給告訴人，支票
    金額會加計利息，事後有換票，告訴人實際投資金額為1,00
    0 多萬元，惠揚建設與台大教授簽完約後，就與告訴人約定
    讓與台大安家計劃其中4 棟別墅，亦即我就不用返還她投資
    金額，後來因為投資失利，有部分票屆期沒有兌現，所以告
    訴人要求再簽發3張各1,000萬元的本票，三峽土地開發案無
    法動工是因為發生地震、水災，導致山坡地暫緩開發，惠揚
    建設因此跟我協調用仁愛福華大廈12樓的一戶，抵償我在三
    峽土地開發案的投資款，我又將該戶讓給告訴人，約定以6,
    360 萬元計算投資款，並簽發同額本票擔保，惠揚建設後來
    為何沒有蓋成仁愛福華大廈的原因我不清楚等語。
四、經查：
  （一）告訴人於本院85年7月5日審理時指稱：當初是戊○○、
        丁○○接洽我投資建設公司，我一共付了5,900 多萬元
        等語（見本院85年度易字第3604號卷第26頁背面），復
        於本院85年8月9日審理時指稱：被告說台大要建房子，
        第一期要開發由我們投資前段水土保持雜項申請，後段
        則由被告自己做等語（見上開卷第38頁背面），嗣於本
        院94年1月3日準備程序中指稱：我總共投資了6,360 元
        ，都不曾有過獲利等語（見本院易緝卷(一)第93頁），是
        告訴人對於投資總金額為何，及究係投資建設公司或投
        資房屋興建乙節，前後指述已有不符，又告訴人於本院
        94年6月2日審理中結證稱：我匯款給被告的金額就是本
        票的總額，我投資的金額都是用匯的，總共投資款為5,
        900 多萬元，我在寶華商業銀行（下稱寶華銀行）所開
        設的帳戶內每一筆匯款都是給被告的，卷內補充理由書
        附表所列的全部票據都是我匯款給被告，他才開票給我
        等語（見本院易緝卷(二)第79、80頁），惟依補充理由書
        附表一所示之支票面額合計5,114萬5,000元（見偵查卷
        第71至71-16頁），附表二所示之本票面額合計9,899萬
        7,760 元（見偵查卷第69、71-12至71-16、73、74頁）
        ，票據面額總計1 億5,014萬2,760元，均與告訴人所指
        稱之投資總額不符，且相去甚遠，再者，依卷內寶華銀
        行94年4月21日 (94)寶華業乙密字第0423號函所附告訴
        人之帳戶交易明細顯示，該帳戶於82、83年間匯款總金
        額為4,226萬9,140元，亦與告訴人所指稱之投資總額未
        合，可見告訴人顯有將被告所簽發或背書之所有票據及
        其帳戶內之全部匯款概括統稱為其受詐騙總額之嫌，則
        其所為之指訴即非無瑕疵，尚難遽採。
　（二）告訴人雖指稱補充理由書附表一編號2至4所示之4 紙支
        票（發票人為被告，背書人為甲○○），亦與本件投資
        款有關，其與甲○○間沒有債權債務關係云云，惟查，
        證人丁○○於另案審理中結證稱：當初甲○○說要投資
        台中縣大里市○○段土地，拿這4 張支票（即上開附表
        一編號2至4之4紙支票）向我調現300萬元，支票面額共
        計450萬元，其中150萬元是利息，因己○○○也有出資
        約200萬元，我們2人為投資三峽土地開發案，共同在泛
        亞銀行（即寶華銀行）有開戶，所以這4 張支票交給她
        存入該帳戶，後來甲○○有還給我590 萬元，但己○○○跟我說甲○○與她仍有債務關係，因此這4 張票不能
        還給甲○○等語，又證人戊○○（即丁○○之妻）於同
        日審理中結證稱：當初甲○○說台中大里有個投資案，
        若投資150萬元將有75 萬元的利潤，所以我找了己○○○投資150萬元，我們3 人共投資450萬元，是由我服務
        的泛亞銀行帳戶匯款，該帳戶是我與己○○○共同開設
        的，利於保管等語（見台中地方法院86年度易緝字第38
        1號卷第133至135頁 ），核與證人甲○○於本院審理時
        結證稱：我在台中大里有一個合建的投資案，丁○○表
        示可以投資，我說投資300萬元蓋好後可以還他450萬元
        ，他陸續給我300萬元，所以我就向被告借了這4張票交
        給丁○○等語（見本院易緝卷(一)第192 頁）大致相符，
        足見告訴人所持有之上開4紙支票，與其投資本件三峽
        土地開發案無關，是告訴人此部分指訴自不足採。
  （三）證人戊○○復於本院85年8 月30日審理中結證稱：是我
        先生丁○○跟我說有三峽土地開發案，當時我與告訴人
        一起去台大電機館看，在場有很多人在簽約，我看見黑
        板上介紹土地有多大，我們也曾打電話給台大證實這件
        事，因我在銀行上班，告訴人是我的客戶，我到她家聊
        天時，告知她我先生說有一個投資機會，在三峽有土地
        開發，可以去看，被告說方便投資多少便多少，沒有約
        定投資金額，也沒有簽訂投資契約，剛開始是投資 300
        多萬元，等被告開的票兌現並給付利息後，我們才逐筆
        匯入等語（見本院85年度易字第3604號卷第50、51頁）
        ，證人丁○○嗣於本院94年3 月24日審理時證稱：當初
        不是我說要投資的，是被告跟我說，我太太戊○○才說
        要找告訴人投資的，我們有去看三峽土地開發案買賣的
        現場，我跟我太太並沒有鼓勵告訴人投資，是她去看過
        台大電機館現場後，才決定要投資的等語（見本院易緝
        卷(一)第190至191頁），由此可見告訴人既係透過證人戊○○之介紹，始知悉有三峽土地開發案之投資機會，並
        親自至簽約現場了解情況及以電話向台大證實確有此事
        後，始決定以被告名義參與投資，而非被告積極主動邀
        約告訴人投資，即難認被告有何施用詐術致告訴人陷於
        錯誤之行為。
　（四）被告另辯稱：我個人亦有投資三峽土地開發案，後來工
        程無法進行，投資失利，辛○○即以惠揚建設在仁愛路
        興建之房屋抵償我個人的投資款，因告訴人是透過我的
        名義投資三峽土地，而惠揚建設無法賠償告訴人，且告
        訴人持有我簽發的票據面額計5,000 多萬元，所以我就
        將上開房屋轉讓給告訴人以抵償她的投資款，告訴人有
        補400 萬元給我等語，並提出協議書及仁愛福華土地預
        定買賣契約書各乙份為憑，且告訴人亦不爭執曾簽訂上
        開書面，則觀諸上開協議書內容記載：「(二)丙方（即辛○○）與甲方（即被告）結算所有一切合作及債權債務
        （含丙方所開立之本票等）清楚後，丙方提供台北市○○路○段惠揚仁愛福華大廈12樓全部約106坪作為折抵（
        總價折抵6,360 萬元），自即日起雙方一切債權債務全
        部結清，甲方應將所有債權憑證退還丙方。(三)甲方與乙
        方（即告訴人）全部債權債務由丙方所提供之12樓房地
        作為折抵，自即日起乙方所握有甲、丙方台北縣三峽鎮
        ○○段台大安家別墅4 戶買賣合約作廢，及乙方所握有
        甲方之債權憑證全部作廢退還予甲方」等語，足徵被告
        本身確有投資三峽土地開發案，嗣因投資失利，惠揚建
        設負責人辛○○始以移轉上開仁愛福華大廈房地所有權
        之方式作為抵償，被告再將上開房地轉讓予告訴人以抵
        償告訴人之投資款，被告前開所辯非虛，是告訴人支付
        予被告之款項，既均作為投資三峽土地開發案使用，並
        非被告挪供己用，自難認被告有何不法所有之意圖。
  （五）雖上開仁愛福華大廈房地事後未能如期完工，然本院依
        聲請函詢台北市政府工務局之結果，經該局函覆稱：惠
        揚建設曾就坐落台北市○○區○○段2 小段176、204地
        號土地領有本局83建字第0025號建造執照，起造人為惠
        揚建設負責人李秀蘭等5 名，惟上開執照因逾期作廢後
        ，由綠福建設股份有限公司負責人簡宏珠於85年12月13
        日重新申請建造執照，有關該建造執照未動工或完工之
        原因，依本局85北市工建字第12830 號書函說明略以：
        「承造人不符相關法令規定、起造人之一惠揚建設申請
        停業尚未復業、建造執照辦理程序未完成，以及台北地
        方法院民事執行命令禁止申報開工」等語，有該局94年
        1月27日北市工建字第09451361300號函暨所附建造執照
        申請書、存根、逾期作廢相關文件及85北市工建字第12
        830號函等件在卷可稽（見本院易緝卷(一)第109至117 頁
        ），依上開建造執照申請書及存根所示，台北市政府工
        務局確曾於83年1 月13日就興建仁愛福華大廈工程案核
        發建造執照予惠揚建設，可徵被告於83年9 月間將上開
        惠揚建設讓與之仁愛福華大廈房地抵償予告訴人時，惠
        揚建設確已領有台北市政府工務局核發之建造執照，自
        足以使被告信賴惠揚建設確為仁愛福華大廈之建商，雖
        該建造執照事後逾期作廢，惠揚建設並因前揭因素無法
        申報開工，惟此非被告於簽訂協議書當時所能預見，自
        難認被告自始即具有詐欺之故意。
  （六）再者，證人壬○○於本院審理中證稱：我是思維公司的
        負責人，公司設立的目的是因為被告要開發一筆陽明山
        土地，他信用不好，曾經被列為拒絕往來戶，所以請我
        擔任負責人，被告是實際負責人，公司的財務都是由被
        告負責，當初被告私人簽發的支票快到期的時候，因屆
        期無法兌現，所以告訴人要求拿思維公司的票來交換，
        我不知道簽發票據的原因為何，公司經營期間，如果陽
        明山土地順利處理掉，就有辦法兌現支票，思維公司沒
        有參與台大安家計劃的投資，我事後知道被告本人有參
        加，告訴人有投資等語（見本院易緝卷(一)第182至184頁
        ），是依證人壬○○所證述之內容以觀，被告成立思維
        公司之目的係為投資陽明山土地興建案，與本件三峽土
        地開發案無關，殊難因被告曾以思維公司名義簽發之票
        據交予告訴人，即謂被告係以思維公司作為施詐工具，
        又證人丙○○固與惠揚建設負責人王正聲及實際負責人
        辛○○、李秀蘭等人，曾因購買仁愛福華大廈房地發生
        糾紛，王正聲等3 人並經台灣台北地方法院檢察署檢察
        官以84年度偵字第13846 號提起公訴，認其等共同涉犯
        詐欺罪嫌一情，業據證人丙○○到庭證述綦詳（見本院
        易緝卷(一)第185 頁），並有起訴書乙份可參（見偵查卷
        第162頁），然其3人是否果有共同詐騙證人丙○○，與
        本件被告是否對告訴人施用詐術無涉，殊不能因其3 人
        業經檢察官起訴，即謂被告所為應構成詐欺罪，況該起
        訴書對法院並無絕對拘束力，故本院仍應依據調查審理
        結果，本於獨立審判及自由心證之職權，依法為妥適之
        認定。
  （七）此外，卷附台大安家計劃高級別墅房屋委建及土地買賣
        契約書4份（見偵查卷第4至68頁）僅能證明告訴人向惠
        揚建設購買獨棟式別墅4 棟，告訴人確有投資三峽土地
        開發案，尚難以惠揚建設與告訴人簽訂該契約，即認被
        告成立詐欺犯罪，又卷附仁愛福華房屋暨土地預定買賣
        契約書及台北市○○區○○段2 小段176、204地號土地
        登記謄本各乙份（見偵查卷第75至79、 87至111頁），
        僅能證明告訴人與惠揚建設簽訂買賣契約當時，惠揚建
        設並非前揭仁愛福華大廈預定地之所有權人，然不能執
        此推論被告主觀上對此必然知情，蓋前揭福華大廈12樓
        房地原係惠揚建設用以抵償被告投資三峽土地開發案之
        損失，被告再轉讓予告訴人作為抵償，已如前述，自不
        能因惠揚建設事後未取得土地所有權，即謂被告自始即
        有詐欺故意，公訴人雖另援引台灣高等法院85年度上易
        字第6947號刑事判決之結果，以該判決認定被告與壬○○、辛○○及甲○○間，有共犯詐欺之事實為由，主張
        被告成立詐欺罪云云，惟他案判決之內容，並無當然拘
        束本案判決之效力，本院仍應斟酌全辯論意旨及調查證
        據之結果，依法獨立審判，且得與他案刑事判決為相異
        之認定，從而，檢察官所舉之上開證據，均不足以證明
        被告確有詐欺犯行。
五、綜上所述，本件告訴人之指訴有所瑕疵，且公訴人所舉之前
    開論據，均不足以認定被告有施用詐術使告訴人陷於錯誤而
    交付財物之情形，尚難以被告事後投資失利，即謂其成立詐
    欺取財罪，復查無其他積極證據足資證明被告有何公訴人所
    指之詐欺犯行，既不能證明被告犯罪，揆諸前揭說明，自應
    諭知被告無罪之判決。
據上論斷，應依刑事訴訟法第301條第1項，判決如主文。
本案經檢察官張智堯到庭執行職務。
中　　華　　民　　國　　94　　年　　6 　　月　　30　　日
　　　　　　　　　  刑事第十三庭  審判長法官  朱瑞娟
                                        法官  陳慧萍
                                        法官  鍾素鳳
以上正本證明與原本無異。
如不服本判決，應於判決送達後10日內，向本院提出上訴狀。
                             　         書記官　陳鳳瀴
中　　華　　民　　國　　94　　年　　6 　　月　　30　　日
